【裁判字號】    94,簡上,66
【裁判日期】    950106
【裁判案由】    確定界址
【裁判全文】
臺灣臺中地方法院民事判決    94年度簡上字第66號
上  訴  人    乙○○
訴訟代理人    甲  ○
被上訴  人    丁○○
兼訴訟代理人  丙○○
上當事人間請求確定界址事件，上訴人對於中華民國93年12月23
日臺灣臺中地方法院沙鹿簡易庭93年沙簡字第163號第一審判決
提起上訴，本院於94年12月23日言詞辯論終結，判決如下：
    主    文
上訴駁回。
第二審訴訟費用由上訴人負擔。
    事實及理由
一、本件上訴人起訴主張：上訴人為坐落台中縣大甲鎮○○段頂
    山腳小段8-6地號土地（以下簡稱8-6地號土地）之所有權人
    ，被上訴人丁○○為坐落同小段8-1地號土地（以下簡稱8-1
    地號土地）之所有權人，被上訴人丙○○為坐落同小段8-3
    地號土地（以下簡稱8-3地號土地）及同小段8-22地號土地
    （以下簡稱8-22地號土地）之所有權人。兩造土地毗連，其
    經界即如民國（下同）64年地籍圖謄本所示，86年間大甲鎮
    地區實施地籍圖重測，重測後上訴人所有8-6地號土地圖面
    上之經界與事實不符，與重測前之地形不一，致8-6地號土
    地與8-1地號土地、8-3地號土地、8-22地號土地之界址生有
    爭議，經上訴人向台中縣大甲地政事務所提出異議，大甲地
    政事務所乃召開區域不動產糾紛調處委員會調處，並定期於
    92 年10月29日及同年11月18日前往實地施測，施測結果，
    圖面上之經界仍與事實不符，上訴人所有8-6號土地從未有
    分割、覆滅減損之情事，現因地籍圖重測而致經界陷於不明
    。原審據以判決之鑑定圖，未依64年之地籍圖施測，而係依
    86年重測後之地籍圖施測，該重測後之地籍圖，圖地嚴重不
    符，依鑑定書說明第五項：「本案大甲鎮○○段頂山腳小段
    8-6、8-1、8-3、8 -22地號筆土地，86年間地籍圖重測時地
    籍調查表記載『因位於圖地嚴重不符處』界址未解決，本鑑
    定僅供參考。」等語，由此說明足證鑑定圖依不實之地籍圖
    為施測之準據，其鑑定結果自屬不實。兩造間土地之界址，
    應依原有經界木椿或他經界標誌予以合理認定，上訴人所有
    8-6地號土地於87年間因與鄰地同段8-15地號土地界址糾紛
    ，經鈞院87年度沙簡字第553號判決確定，當時測量時有噴
    漆為界，上訴人土地與被上訴人丙○○間土地之界址，應依
    上訴人所有8-6地號土地於87年已確定之界址予以測量，並
    以該次噴漆註記之位置為界址，惟本件鑑定結果竟與87年確
    定之界址不符，亦證本件鑑定結果不實。被上訴人丙○○重
    建房屋時，將原有界址之圍牆拆除，並侵入上訴人之土地，
    若依原審判決認定之界址，上訴人所有8-6地號土地之位置
    已移至道路，而8-3地號、8-22地號侵入上訴人所有土地。
    爰訴請確認界址，並上訴聲明求為判決：原判決廢棄；確認
    兩造土地之經界如起訴狀附圖紅線所標示。
二、被上訴人丁○○辯稱：其在原審所指界址是根據之前8-1地
    號、8-6地號界址處有一處矮牆，按照矮牆位置指界，內政
    部土地測量局測量的結果正確等語；被上訴人丙○○則辯稱
    ：其購買土地時上面就有房子，當時與上訴人土地間並沒有
    圍牆只有牆基，其重建房屋時有測量並噴漆，其在原審指界
    就是根據重建時噴漆位置指界等語。並均聲明求為判決駁回
    上訴。
三、法院之判斷：
  (一)按所謂定不動產界線之訴訟，係指不動產之經界不明，就經
    界有爭執，而求定其界線所在之訴訟而言。本件上訴人起訴
    主張兩造之土地毗鄰，而其間界址有爭議之事實，業據原告
    提出地圖謄本、土地登記簿謄本為證，且為被上訴人所不爭
    執，堪信為真正，兩造對土地界址既有爭議不明之情形，上
    訴人自得提起本件訴訟，以確定系爭土地之界址。
  (二)次按相鄰土地間，其具體界址何在，我國民法未有明文，故
    如有圖地相符之地籍圖可稽，固以地籍圖為準，惟地籍圖如
    不精確，則應秉持公平之原則，依下列判斷經界之資料為主
    ，合理認定之，即1.鄰接各土地之買賣契約或地圖（實測圖
    、分割圖、分筆圖）。2.經界標識之狀況（經界石、經界木
    、木樁、基石、埋炭等）。3.經界附近佔有之沿革（房屋、
    廚房、廁所、自來水管、水溝之位置及系爭土地之利用狀況
    ）。4.登記簿面積與各土地實測面積之差異。即關於相鄰土
    地之界址爭執，在地籍圖並無不精準之前提下，應以地籍圖
    為準，如地籍圖有不精準之情形，則再參考所謂鄰接各土地
    之買賣契約、地圖、經界標識、占有沿革等資料以為認定。
  (三)本件經原審囑託內政部土地測量局於93年4月28日實施鑑測
    ，測量人員為求測量精確，首先用電子測距經緯儀在系爭土
    地附近測設圖根點，經檢核合格後，作為該測區之控制點，
    然後以各圖根點為基點，依據法官現場指示分別施測系爭土
    地及附近界址點，並計算其坐標值輸入電腦，再將界址點以
    自動繪圖儀展繪於鑑測原圖上（比例尺1/1200），然後依據
    台中縣大甲地政事務所保管之地籍圖等謄繪本案有關土地經
    界線，與前項成果核對檢核後測定於鑑測原圖上，作成鑑定
    圖。鑑定結果：1.圖示⊙係圖根點位置。2.圖示實線係地籍
    圖經界線，其中L-A-B-C-D-E連接實線，係8-6地號土地與同
    段8-1地號、8-3地號及8-22地號土地間之地籍圖經界線。3.
    圖示L-A-B-C連接實線、P（噴紅漆）--Q（噴紅漆）連接虛
    線，係上訴人指界位置，其中F、G及H點係P-- Q連接虛線及
    其延長與相關地籍圖經界線及其延長之交點。4.圖示M（噴
    紅漆）--N（噴紅漆）連接虛線，係被上訴人丁○○指界位
    置，其中M點位於L-A地籍圖經界上、N點位於A-B地籍圖經界
    線上。5.圖示I（噴紅漆）--K（噴紅漆）連接虛線，係被上
    訴人丙○○指界位置，其中J點為I--K連接虛線與地籍圖經
    界線延長之交點，I點為於B-C地籍圖經界上。此有內政部土
    地測量局93年10月27日測籍字第0930013099號函檢送之鑑定
    書及鑑定圖在卷可稽。按「登記機關應備下列登記書表簿冊
    圖狀：…八、地籍圖…」，又「登記簿及地籍圖由登記機關
    永久保存之。除法律或中央地政機關另有規定或為避免遭受
    損害外，不得攜出登記機關」，土地登記規則第14條、第20
    條分別定有明文，可見地籍圖屬公務機關所保管之公文書無
    疑。又依民事訴訟法第355條規定，文書依其程式及意旨得
    認作公文書者，應推定為真正，而其真正應包含形式上真正
    與實質上真正。
  (四)兩造對系爭土地界址之爭議，係因86年間地籍圖重測時雙方
    指界不一致而起，此為兩造所是認，換言之，於86年實施地
    籍圖重測前，兩造對土地界址並無爭執，則86年重測前之地
    籍圖（即上訴人主張應採用之64年地籍圖），如無不精準之
    情形，依前述認定界址之原則，自應以地籍圖為據，如地籍
    圖有不精準之情形，再綜合參酌其他因素予以認定。經查：
  1.經本院檢附上訴人起訴狀所附8-6地號土地於64年10月9日地
    籍圖謄本影本向內政部土地測量局函詢系爭土地於86年重測
    前地籍圖有無摺損破舊不易辨識、有無圖地嚴重不符之情形
    及其原因，該局函覆以：(1)系爭土地重測前之地籍正圖部分
    圖面有破舊、模糊致不易辨識之情形。(2)8-6地號土地之64
    年10月9日地籍圖謄本影本，其與8-1地號間之界線與台中縣
    大甲地政事務所保管之地籍圖正圖界線形狀不符；惟與該所
    保管之地籍副圖及8-1地號土地44年3月8日買賣分割之土地
    複丈圖界線形狀相符。(3)本局辦理本案土地鑑測工作係以86
    年度重測前之地籍正圖為據…有關本局93年10月7日鑑定圖
    上L-A-B連接實線上位置（8-6地號與8-1地號土地間之地籍
    圖經界線），於該所保管之地籍圖正圖上示較明顯之紅色直
    線，其圖面有破舊、模糊之情形致無法辨識在L-A-B 連接實
    線另有兩個折點。(4)本局93年10月7日鑑定書上記載「…大
    甲鎮○○段頂山腳小段8-6、8-1、8-3、8 -22地號等土地，
    86年間地籍圖重測時地籍調查表記載『因位於圖地嚴重不符
    處』界址未解決…」，前揭地號土地於86年度地籍圖重測前
    即隱藏有圖地不符之情事，於重測時始發現而記載於地籍調
    查表上。其重測前發生圖地不符，可能因圖紙伸縮破損、圖
    幅接合、天然地形變遷、人為界址異動等因素影響所致，有
    該局94年8月10日測籍地第0940600170號函在卷可稽。又經
    本院依職權訊問證人彭秀佳即內政部土地測量局測量員，證
    人彭秀佳證稱：「因為經界線很複雜，鑑定圖AL部分為駁坎
    ，其他部分兩造之指界並無具體標的物可供辨識，是依當事
    人指界之位置測得。實地雖然有部分有房舍但是當事人指界
    並不是根據房屋之位置指界。日據時代有作測量原圖，測量
    原圖會謄繪一次，製作兩份，一份為正圖、一份為副圖，之
    後陸陸續續有土地複丈或分割等情形時，會在地籍正圖上增
    刪訂正，副圖部分是否隨同更改不太清楚，必須詢問地政事
    務所人員。本件地籍正圖與副圖只有在鑑定圖所示MANB連接
    線部分有不相符之處，正圖可能因為地政事務所經常使用的
    關係。正圖看不出來有MN的連線，副圖上面可以看出來有一
    點點折線的樣子…在8之6與8之3、8之22號經界線部分，正
    副圖的所示經界線形狀相符。」等語。
  2.綜合前述內政部土地測量局函覆結果及證人彭秀佳證述之內
    容，系爭土地86年重測前即64年之地籍圖正圖上，被上訴人
    丁○○所有之8-1地號土地與上訴人所有之8-6地號土地間之
    經界線，即鑑定圖所示L-A-B連接實線部分，其圖面因破舊
    、模糊而有圖地不符之情事，且該地籍圖正圖有關此部分之
    經界線形狀與上訴人提出之64年10月9日地籍圖謄本影本及
    地政事所保管之地籍圖副圖顯示之經界線不符，則本件系爭
    8-1地號土地及8-6地號土地間之界址，其地籍圖正圖既有上
    述不精準之情形，即無從據以作為認定土地界址之依據，而
    應參酌其他資料以為認定。本院參酌上訴人提出之64年10月
    9日8-6地號土地之地籍圖謄本影本，於鑑定圖所示L-A-B-C
    連接實線位置處，尚有二處折線，及內政部土地測量局函覆
    該地籍圖謄本影本與地籍副圖、8-1地號土地44年3月8日買
    賣分割之土地複丈圖界線形狀相符之情以觀，被上訴人丁○
    ○指界位置即鑑定圖所示L-M--N-B之形狀與上訴人提出之地
    籍圖謄本影本形狀較為相符，另參酌依上訴人指界位置即原
    地籍圖經界位置，8-6地號土地面積較登記面積增加12平方
    公尺，8-1地號土地面積較登記面積減少3平方公尺，依被上
    訴人丁○○指界位置則8-1地號土地面積與登記面積相符，
    而8-6地號土地較登記面積猶為增加等情形，認為本件8-1地
    號土地與8-6地號土地之界址，應以被上訴人丁○○指界位
    置即鑑定圖所示L-M--N-B-C連線較為可採。
  3.至於86年重測前之地籍圖有關被上訴人丙○○所有之8-3地
    號、8-22地號土地與上訴人所有之8-6地號土地間之界址，
    既無圖地不符之不精準情形，且依證人彭秀佳所證此部分地
    籍圖正副圖之經界線形狀相符，上訴人及被上訴人丙○○復
    未能舉證證明此部分地籍圖有何不精準之情形，自應依地籍
    圖所示之經界線為認定界址之依據。故本件被上訴人丙○○
    所有8-3地號、8-22地號與上訴人所有之8-6地號土地間之界
    址，仍應依86年重測前之地籍圖所示經界線為據，即以鑑定
    圖所示C-D-E連接實線為界址。
  (五)上訴人雖以本件鑑定圖內政部土地測量局係依據86年重測後
    錯誤之地籍圖施測，自屬錯誤，並提出照片及本院87年度沙
    簡字第553號判決影本，主張應以該照片所示之噴漆處為界
    及本次鑑定結果與上開確定判決認定之經界線不符云云。惟
    查：本件內政部土地測量局係依原審指示，按86年重測前地
    藉圖為施測之依據，有鑑定書說明一及該局94年3月28日測
    籍字第0940002602號函可憑，上訴人主張本件鑑定係依86年
    度重測後錯誤之地籍圖施測乙節，自非真實。又上訴人提出
    之照片所示之噴漆處，是否即為系爭土地間之界址，上訴人
    並無法舉證證明之，該照片噴漆處已難遽認為系爭土地之界
    址，況該噴漆處現在已經找不到，為上訴人供認在卷（見本
    院94年11月9日準備程序筆錄），自無從據以為本件鑑定結
    果有何錯誤之認定。末按上訴人提出之本院87年度沙簡字第
    553號判決，係上訴人以其所有8-6地號土地與訴外人陳瑞典
    有之8-15地號土地間界址爭議，請求確定界址，並經法院判
    決確認，與本件兩造間土地之界址爭議無涉，且依本件鑑定
    書說明六「8-6地號與8-15地號間界址，依據8-6地號地籍調
    查補正表記載『依據台中地方法院民事判決87年度沙簡字第
    553號函判決確定證明書辦理』，併予敘明」等語，已證本
    件鑑定圖中有關8-6地號與8-15地號間之界址，鑑定單位內
    政部土地測量局係依本院87年度沙簡字553號確定判決所認
    定之界址測定，並無上訴人所指本件鑑定結果與上開確定判
    決認定之界址不符之情形，是上訴人之前述主張均無從採為
    其有利之認定。
  (六)綜上所述，本院審酌兩造到場之指界、現場占有使用之情狀
    、地籍圖及內政部土地測量局所施測之程序與方法，復參酌
    上訴人提出之64年10月9日地籍圖謄本影本、土地登記面積
    及依兩造指界所算得之面積差異，認上訴人所有8-6地號土
    地與被上訴人丁○○所有8-1地號土地之界址，確定如鑑定
    圖所示L-M--N-B-I-C連線，與被上訴人丙○○所有8-3地號
    、8-22地號土地之界址，確定如鑑定圖所示C-D-E連線。
四、從而，原審所為之判決，經核並無不合之處，上訴意旨指摘
    原審判決不當，求予廢棄改判，為無理由，應予駁回。
五、本件事證已臻明確，兩造其餘主張、陳述，核與判決結果無
    影響，爰不逐一論述；又本件內政部土地測量局之鑑定方式
    如前述並無不周延或鑑定結果有何錯誤之情形，上訴人請求
    再請台北市政府土地測量局鑑測，本院認為無此必要，併予
    敘明。
六、據上論結，本件上訴為無理由，依民事訴訟法第436條之1第
    3項、第449條第1項、第78條，判決如主文。
中    華    民    國    95    年    1    月      6    日
                  民事第三庭  審判長法  官  張瑞蘭
                                    法  官  李悌愷
                                    法  官  陳文爵
上正本證明與原本無異。
如不服本判決應於送達後20日內向本院提出上訴狀，同時表明上
訴理由，上訴應以適用法規顯有錯誤為理由，並經本院之許可，
該許可以原判決所涉及之法律見解具有原則上之重要性者為限。
中    華    民    國    95    年    1    月      6    日
                                    書記官  王美珍


司法院資訊處製作；財團法人民間司法改革基金會備份。
